【裁判字號】    98,上訴,4135
【裁判日期】    981230
【裁判案由】    違反廢棄物清理法
【裁判全文】
臺灣高等法院刑事判決                98年度上訴字第4135號
上  訴  人
即  被  告  甲○○
選任辯護人  繆璁律師
上列上訴人因違反廢棄物清理法案件，不服臺灣板橋地方法院97
年度訴字第3280號，中華民國98年9月3日第一審判決（起訴案號
：臺灣板橋地方法院檢察署96年度偵字第12252號、第23970號）
，提起上訴，本院判決如下：
    主  文
原判決撤銷。
甲○○共同未依廢棄物清理法第四十一條第一項規定領有廢棄物
清除許可文件，從事廢棄物貯存、清除，處有期徒刑壹年。
    事  實
一、甲○○為設在臺北縣土城市○○路76巷11號之「柏鍚工程有
    限公司」（下稱柏鍚公司）登記名義負責人，林奎璿（通緝
    中）為實際負責人，二人出資由林奎璿出面向凌戍城（起訴
    書誤載為「凌戌城」）承租上址，其二人明知事業廢棄物之
    貯存、清除，均應申請許可，並依許可文件所載之內容實施
    貯存、清除，卻共同基於未領有廢棄物清除許可文件而從事
    廢棄物貯存、清除之單一犯意聯絡，自民國96年3月28日被
    警方第一次查獲後，甲○○於同年7月9日經通知至台北縣政
    府警察局土城分局接受詢問後，知悉林奎璿原未經同意在上
    址貯存、清除一般事業廢棄物，竟自該日起至同年9月11日
    止，未經主管機關許可，在上開地點以柏鍚公司名義，經營
    屬一般事業廢棄物之建築廢棄物及其他一般事業廢棄物之貯
    存、清除業務，由林奎璿以其所經營之「永竟環保工程有限
    公司」（下稱永竟公司）名義與中福營造有限公司（下稱中
    福公司）、宏裕營造有限公司（下稱宏裕公司）等公司簽訂
    工地營建混合物清除合約書，且由有犯意聯絡之連煜驞（未
    據起訴）所經營之聯鍚實業有限公司（下稱聯鍚公司）所屬
    車輛載運上開工地之建築廢棄物及其他一般事業廢棄物至上
    址傾倒，而以此方式從事廢棄物之貯存、清除行為；嗣於96
    年9月11日為警在上址查獲，始查悉上情。
二、案經臺北縣政府警察局土城分局報告臺灣板橋地方法院檢察
    署檢察官偵查起訴。
    理  由
壹、證據能力部分：
    刑事訴訟法第159條第1項雖規定，被告以外之人於審判外之
    言詞或書面陳述，除法律有規定外，不得作為證據。惟同法
    第159條之5明定：「被告以外之人於審判外之陳述，雖不符
    前4條之規定，而經當事人於審判程序同意作為證據，法院
    審酌該言詞陳述或書面陳述作成時之情況，認為適當者，亦
    得為證據。」、「當事人、代理人或辯護人於法院調查證據
    時，知有第159條第1項不得為證據之情形，而未於言詞辯論
    終結前聲明異議者，視為有前項之同意。」被告甲○○、辯
    護人及檢察官於本院，對於下列證據方法，均表示對證據能
    力不爭執，復於審判期日就本院一一提示之前揭證據方法於
    言詞辯論終結前，均亦未就所調查之證據主張有刑事訴訟法
    第159條第1項不得為證據之情形，是參照上開說明要旨，本
    案經調查之證據，均有證據能力。
貳、實體方面：
一、訊據上訴人即被告甲○○固坦承其擔任柏鍚公司名義負責人
    ，林奎璿為實際負責人，惟否認其知情林奎璿未領有廢棄物
    清除許可證，而從事廢棄物清除之犯行，並辯稱：本案實由
    林奎璿之永竟公司所實施，林奎璿找被告一起合作，但被告
    白天另就職於其他公司，故關於本案，被告其實不知情云云
    ，辯護人為其辯護稱：被告因母親受僱於永竟公司煮飯，被
    告下班就回來公司住，被告僅係柏鍚公司之登記名義人，完
    全不曾參與柏鍚公司業務之執行等語。經查：
  (一)被告擔任柏鍚公司登記名義負責人，實際負責人為林奎璿，
    在上址從事屬一般事業廢棄物之建築廢棄物及其他事業廢棄
    物之貯存、清除業務，且由林奎璿以其所經營之永竟公司名
    義與中福、宏裕等公司簽訂工地營建混合物清除合約書，另
    由證人連煜驞所經營之聯鍚公司所屬車輛，載運工地營建廢
    棄物及其他事業廢棄物至上址，以此方法從事廢棄物之貯存
    、清除行為，於96年3月28日第一次為警在上址查獲後，繼
    續在上址從事事業廢棄物之貯存、清除業務，第二次於同年
    9月11日為警在上址查獲等情，業據被告於警詢及偵訊時供
    述不諱（見23970號偵卷第11頁至第14頁、第51頁、第52頁
    ），核與證人林奎璿於警詢（見23970號卷第4頁至第7頁）
    及證人凌戍城於警詢時之證述（見12252號偵卷第23頁至第2
    5頁）、證人即凌戍城之配偶黃冬梅、連煜驞於原審證述之
    情節相符（見原審卷第122頁至第131頁），並有房屋租賃契
    約書、柏鍚公司變更登記表各1份、現場照片40張、柏鍚公
    司與永竟公司營建混合物處理合約書、永竟公司與中福公司
    廢棄物清運契約書、臺北縣板橋市地政事務所土地複丈成果
    圖及土城市○○段564地號土地登記第二類謄本可稽（見122
    52號偵卷第9至15頁、第26至29頁、第37至41頁、第46至61
    頁、23970偵卷第33至48頁、第63頁、第25頁）。
  (二)證人即聯鍚公司負責人連煜驞於原審理時證稱：其有幫林奎
    璿清運垃圾堆置在該山坡地（即上址），有載進去也有載一
    些廢鐵去回收；林奎璿指示其以小車載到該址堆置後，再派
    大車運到基隆處理場；目前該址由其使用，純屬停車使用，
    林奎璿走後，就沒有再載運東西到這裡等語（見原審卷第12
    7頁反面至128頁反面），而核諸永竟公司雖領有基隆市政府
    所核發之乙級處理許可證（96基環廢處字第0002號）、聯鍚
    公司領有臺北縣政府所核發之乙級清除許可證（96北府環四
    乙清字第397號），但永竟公司經核准許可設置之處理場（
    廠）地點為基隆市○○區○○街3、5號，並未同意永竟公司
    於臺北縣土城市○○路76巷11號設置處理場（廠），及聯鍚
    公司之廢棄物清除許可證並未登載廢棄物貯存場或轉運站，
    亦未核准聯鍚公司於臺北縣土城市○○路76巷11號清除、處
    理廢棄物，僅以該址提報為該事業清除機具停車場用地乙節
    ，此有基隆市環境保護局96年11月12日基環廢壹字第096002
    0464號函1份（永竟公司清除廢棄物許可）、臺北縣政府環
    境保護局96年11月12日北環廢字第0960079704號函暨聯鍚公
    司廢棄物清除許可證、場址地圖、自用大客貨車停車場使用
    同意書、土地登記謄本、地籍圖謄本可憑（見12252號偵卷
    第79頁至第83頁、第85頁、第86頁），故本件一般事業廢棄
    物之清除、貯存，未經許可，要屬明確。
  (三)被告於偵訊時稱：「該址是我和林奎璿一起租的，做建材買
    賣和廢棄物轉運，柏鍚公司有申請廢棄物相關執照，也不知
    有無申請到執照；柏鍚公司和永竟公司簽約，永竟公司由林
    奎璿負責，柏鍚公司由我負責；林奎璿說可在現址設置轉運
    站，且有申請轉運站許可，但我不知道有無通過；堆置的廢
    土有清運至永竟公司，該廢土是聯鍚公司從三峽工地收回來
    的；我們只是轉運站，我們也有和聯鍚公司簽約」等語（見
    23970號偵卷第51頁、第52頁），惟被告自承夜間居住上址
    （見本院審判筆錄第6頁），從前述卷附照片亦顯示現場堆
    置廢棄物體積甚廣，被告不可能視而不見，而上址既於96年
    3月28日第一次經查獲，被告於96年7月9日經警詢問，作成
    警詢筆錄（見12252號偵卷第20頁），此後被告自屬知悉該
    次被查獲之事實，則該次查獲前縱可能不知申請轉運站是否
    通過許可，然於第一次查獲後當即明知柏鍚公司未經主管機
    關許可清除、貯存廢棄物，永竟公司亦未經核准在上址清除
    、貯存廢棄。被告所辯不知情云云，於96年7月9日經警詢問
    後之部分並不可取。
  (四)按共同正犯，係共同實施犯罪行為之人，在共同意思範圍內
    ，各自分擔犯罪行為之一部，相互利用他人之行為，以達其
    犯罪之目的，其成立不以全體均行參與實施犯罪構成要件之
    行為為要件。如行為人以自己共同犯罪之意思，事前同謀，
    而由其中一部分人實行犯罪之行為者，亦應認為共同正犯，
    使之對於全部行為所發生之結果，負其責任。共同正犯於其
    犯意聯絡範圍內，雖僅參與部分犯行之實施，仍應對其他共
    犯所分擔實施之犯行負全部事實之刑責；且共同正犯之意思
    聯絡，並不以數人間直接發生者為限，即有間接之聯絡者，
    亦包括在內。徵諸被告於本院供稱：其與林奎璿合作，出資
    一、二十萬元，登記為柏鍚公司之負責人，現場由林奎璿負
    責，被告另在外受僱上班等情（見本院審判筆錄第六頁、第
    七頁），及其於96年7月9日警詢時供稱：「我在臺北縣土城
    市○○路76巷11號居住1年多，每天都回家」；「（問：林
    奎璿為何要以你名義創立柏鍚公司？）我是跟林奎璿學做廢
    棄物處理」等語（見96偵12252卷第20頁、第22頁），復於
    同年9月11日警詢時供稱：「柏鍚公司資金是我本人出的；
    我對建材經營比較不熟，目前還在別家公司學習，所以柏鍚
    公司的經營我就委託林奎璿經營」；「（問：臺北縣土城市
    ○○路76巷11號何人、何時開始承租？用途為何？）是我承
    租，林奎璿是保證人，我們於94年9月8日向凌戍城承租；（
    問：林奎璿利用柏鍚公司從事廢棄物清理，你是否知情？）
    我知道，林奎璿有告訴我，當時我有同意；（問：經警方拍
    攝編號2-12號顯示，該場地所堆積廢棄物是否為柏鍚公司所
    堆積？）是我們堆置的，準備轉運出去；（問：柏鍚公司從
    事廢棄物處理，是否有主管機關申請許可？）有申請，還未
    許可；我們只有使用前方堆積廢棄物的土地，後方土地我們
    沒有使用等語（見96偵23970卷第12至14頁），被告於原審
    亦坦承其對柏鍚公司出資一、二十萬元等語（見原審卷審判
    筆錄第7頁），據上可知，被告並非單純出借名義供林奎璿
    開設柏鍚公司，其動機乃基於與林奎璿「學做廢棄物處理」
    營利，且共同出資並同謀以上址設置轉運站，於第一次警詢
    後更知悉應申請相關廢棄物處理執照始得為之，仍於未領得
    相關執照前，即已收受來自三峽工地等處之廢土。至被告固
    自94年6月21日起迄兩次查獲時，在成茂工程有限公司（下
    稱成茂公司）任職司機，此據被告陳明在卷，核與證人即成
    茂公司負責人林于馨於原審證述之情節相符，並有在職證明
    書、95、96年度各類所得扣繳憑單及95、96年打卡紀錄32張
    （見原審卷第40頁至第43頁）在卷可證，然被告既與林奎璿
    有共同基於違反廢棄物清理法規範之合意，交由林奎璿現場
    負責，被告具名擔任柏鍚公司負責人，已如前述，則縱使被
    告於案發時任職於柏鍚公司以外之公司擔任司機，仍無礙於
    其與林奎璿共犯本件犯行之事實，故被告辯稱：其僅為登記
    負責人云云，及辯護人為其辯護稱：被告就林奎璿擅以柏鍚
    公司違法處理廢棄物之事實全然不知云云，顯係卸責詭辯，
    不足採信。
  (五)綜上所述，本件事證已臻明確，被告犯行堪以認定屬實，應
    予依法論科。
二、論罪科刑部分：
  (一)按廢棄物清理法第41條第1項前段規定，從事廢棄物清除、
    處理業務者，應向直轄市、縣（市）主管機關或中央主管機
    關委託之機關申請核發公民營廢棄物清除處理機構許可文件
    後，始得受託清除、處理廢棄物業務。按為有效清除處理廢
    棄物，改善環境衛生，維護國民健康，公民營廢棄物清除、
    處理機構，必須具備一定之條件、具備自有設施、設置專業
    技術人員等，始得向主管機關申請核發公民營廢棄物清除處
    理機構許可證，為廢棄物清理法第41條第1項、第42條所明
    定。此項立法目的，在於限定符合法定申請許可條件之專業
    機構始得從事廢棄物處理行為，並非容許一般欠缺專業能力
    之人擅自處理廢棄物。再按廢棄物清理法所稱廢棄物，分下
    列二種：1.一般廢棄物：垃圾、糞尿、動物屍體或其他非事
    業機構所產生足以污染環境之固體或液體廢棄物；2.事業廢
    棄物：(1)有害事業廢棄物：由事業機構所產生具有毒性、危
    險性，其濃度或數量足以影響人體健康或污染環境之廢棄物
    ；(2)一般事業廢棄物：由事業機構所產生有害事業廢棄物以
    外之廢棄物；從事廢棄物清除、處理業務者，應向直轄市、
    縣（市）主管機關或中央主管機關委託之機關申請核發公民
    營廢棄物清除處理機構許可文件後，始得受託清除、處理廢
    棄物業務，同法第2條第1項、第41條第1項定有明文。又查
    行政院環保署依廢棄物清理法第36條第2項規定訂頒有「事
    業廢棄物貯存清除處理方法及設施標準」，而依其第2條第1
    、2、3款規定，所謂「貯存」係指事業廢棄物於清除、處理
    前，放置於特定地點或貯存容器、設施內之行為；所謂「清
    除」則指事業廢棄物之收集、運輸行為；至於「處理」係指
    下列行為：(1)中間處理：指事業廢棄物在最終處置或再利用
    前，以物理、化學、生物、熱處理或其他處理方法，改變其
    物理、化學、生物特性或成分，達成分離、減積、去毒、固
    化或安定之行為。(2)終處置：指衛生掩埋、封閉掩埋、安定
    掩埋或海洋棄置事業廢棄物之行為。(3)再利用：指事業產生
    之事業廢棄物自行、販賣、轉讓或委託做為原料、材料、燃
    料、填土或其他經中央目的事業主管機關認定之用途行為，
    並應符合其規定者。是廢棄物之貯存、清除與處理，既有不
    同定義，適用時即不容混淆。
  (二)柏鍚公司未領有廢棄物清除許可文件，永竟公司亦未經核准
    在上址清除、貯存廢棄物，被告竟與林奎璿合意將工地之建
    築廢棄物及其他一般事業廢棄物載運至上址傾倒，而以此方
    式從事廢棄物之貯存、清除行為，核被告所為，係犯廢棄物
    清理法第46條第4款（起訴書誤載為「第46條第1項第4款」
    ，茲予更正）之未依同法第41條第1項規定領有廢棄物清除
    文件而從事廢棄物貯存、清除罪。又查被告、林奎璿、連煜
    驞等人係將前開廢棄物載運至上址貯存、清除行為，客觀上
    並非屬處理廢棄物之行為，起訴書犯罪事實欄認其等係基於
    未領有廢棄物貯存、清除許可文件從事廢棄物貯存、清除犯
    意，然起訴書有關論罪法條部分誤載為「未依規定領有廢棄
    物處理許可文件從事廢棄物處理罪嫌」，茲予更正，該起訴
    法條與應適用之法條款項相同並無變更，本院自無庸予以變
    更起訴法條，附此敘明。再者，被告與林奎璿、連煜驞間就
    上開犯行，有犯意聯絡及行為分擔，為共同正犯。另被告及
    林奎璿雖自96年7月9日起迄同年9月11日止，接續多次非法
    處理廢棄物，惟廢棄物之貯存、清除，本質上原具有反覆、
    延續實行之特徵，而被告等人顯均基於單一犯意，利用同一
    機會，在密切接近之一定時、地持續實行廢棄物貯存、清除
    之行為，侵害同一環境保護之社會法益，依社會通念可以認
    為具有反覆性、延續性，即學理上所稱之「集合犯」，均應
    僅應論以一罪，即為已足。公訴意旨另以：被告與林奎璿自
    95年9 月中旬起，迄96年7月9日前，在上址從事事業廢棄物
    之清除、貯存，因認被告另涉此部分廢棄物清理法第46條第
    4款罪嫌等語，並以林奎璿於警詢證述柏鍚公司自95年9月中
    旬起，在上址堆置廢棄物，被告於警詢及偵查中坦承擔任柏
    鍚公司之負責人，及地主凌戍城於警詢時之證述、營利事業
    登記證、房屋租賃契約書、柏鍚公司變更登記表、相片發包
    工程材料承攬書、營建混合物清除、處理合約書、營建混合
    物委託處理合約書、台北縣政府環境保護局及基隆市環境保
    護局函文、土地複丈成果圖等為論據，然查：上址現場由林
    奎璿負責，由其以月租2萬元地主凌戍城承租，該址尚未有
    核准之任何執照，此經林奎璿於警詢中即為此陳述（見偵字
    第12252號卷第5頁），地主凌戍城之配偶於原審亦證述簽訂
    租約時，僅林奎璿在場，出租人柏鍚公司甲○○等字亦係由
    林奎璿書寫，租金由林奎璿支付，後來找不到林奎璿，即由
    連煜驞繳租金等語（見原審卷第122頁反面至第126頁），可
    見執行承租土地、廢棄場實際之經營均由林奎璿為之，而林
    奎璿另經營永竟公司，永竟公司領有基隆市政府核發之廢棄
    物處理許可證，經許可在基隆安樂區○○街3、5號分類處理
    土木及建築廢棄物（見原審卷第107 頁），案發地點亦確實
    掛有永竟公司臨時轉運站及聯鍚公司之招牌，其上註明核准
    字號，雖該字號並非核准永竟公司在案發地點清除、貯存廢
    棄物，惟被告與其合資，一切信任有經驗之林奎璿，被告起
    初確實非無可能誤解，認為永竟公司經許可在案發現場得清
    除、貯存一般事業廢棄物，而同意與之合資、合作，迄被告
    於96年7月9日經警詢，始知悉詳情，此部分以檢察官之舉證
    尚不排除被告不知情之合理懷疑，檢察官起訴就此部分認與
    前開有罪為單一罪名，爰不另為無罪之諭知。
三、被告上訴意旨略以：實際從事清運、堆置及轉運廢土業務者
    為永竟公司，由林奎璿負責，柏錫公司所有業務契約及前開
    土地租約皆由林奎璿簽訂，柏錫公司迄無任何營業收入，被
    告因確信林奎璿之永竟公司係經核准從事廢棄物清理之公司
    ，才願與之合作，被告其實不知情，柏鍚公司也未從事廢棄
    物清理云云，均屬陳詞，為無理由已詳如前述，惟原判決就
    被告於96年7月9日警詢前認亦涉嫌違反廢棄物清理法第46款
    第4款之罪，復漏未認定連煜驞為共犯，均有未合，而無可
    維持，應予撤銷改判。爰審酌被告為個人私利，罔顧土地自
    然狀態之永續利用，未經主管機關許可，貯存、清除廢棄物
    ，足以妨害上址環境衛生、並危及生態，兼衡其犯罪之動機
    、目的、手段、所生危害，及其犯罪所得之利益暨其犯罪後
    之態度等一切情狀，量處如有期徒刑一年，以示警懲。
據上論斷，應依刑事訴訟法第369條第1項前段、第364條、第299
條第1項前段，廢棄物清理法第46條第4款，刑法第11條前段、第
28條，判決如主文。
本案經檢察官陳玉珍到庭執行職務。
中    華    民    國    98    年    12    月    30    日
                  刑事第二十一庭審判長法  官  蔡聰明
                                      法  官  許永煌
                                      法  官  趙文
以上正本證明與原本無異。
如不服本判決，應於收受送達後10日內向本院提出上訴書狀，其
未敘述上訴之理由者並得於提起上訴後10日內向本院補提理由書
（均須按他造當事人之人數附繕本）「切勿逕送上級法院」。
                                      書記官  葉金發
中    華    民    國    99    年    1     月    5     日
附錄：本案論罪科刑法條全文
廢棄物清理法第46條第4款
有下列情形之一者，處 1 年以上 5 年以下有期徒刑，得併科新
臺幣 3 百萬元以下罰金：
四、未依第 41 條第 1 項規定領有廢棄物清除、處理許可文件
    ，從事廢棄物貯存、清除、處理，或未依廢棄物清除、處理
    許可文件內容貯存、清除、處理廢棄物。


司法院資訊處製作；財團法人民間司法改革基金會備份。
